臺灣臺北地方法院民事判決　九十年度簡上字第三○二號
　　上　訴　人　甲○○
　　被　上訴人　乙○○
　　被　上訴人　丙○○
右當事人間請求清償債務事件，上訴人對於民國九十年四月十一日本院台北簡易庭九
十年度北簡字第一六二二號第一審判決提起上訴，本院判決如左：
    主  文
上訴駁回。
第二審訴訟費用由上訴人負擔。
    事  實
甲、上訴人方面：
  一、聲明：
  （一）原判決廢棄。
  （二）被上訴人在第一審之訴及假執行之聲請均駁回。
  二、陳述：除與原審判決書所載者相同茲予引用外，補稱：
  （一）上訴人是寶島期貨經紀股份有限公司（下稱「寶島期貨公司」）營業員，被
        上訴人當初要投資期貨交易，乃經由上訴人協助辦理開戶，並依照證券暨期
        貨管理委員會（下稱證期會）規定，簽訂期貨開戶書，表明確已知悉交易風
        險，上訴人並不負擔盈虧。當初上訴人是到被上訴人家中開戶，被上訴人一
        人給新台幣（下同）十萬、一人給八萬，但上訴人於收據上均填十萬，被上
        訴人已依照規定簽訂交易契約，錢亦已存入被上訴人之保證金帳戶，他人並
        不得動用，買賣賺錢或虧損亦都是直接匯入被上訴人帳戶。被上訴人所持有
        之收據，乃上訴人當時基於慎重，始另行開立做為款項收訖之憑單，然一切
        交易精神，本即應依照期貨交易法之規定。上訴人在簽訂該收據時，並未特
        別約定虧損與否都可取回本金，因為這與期貨交易之慣例有違，只是約定在
        操作之前都可以取回全部的本金，如有獲利則一人分一半。上訴人是被上訴
        人之營業員，除了負責幫他們開戶外，被上訴人在從事買賣時還幫他們下單
        ，但他們只有買賣一次就虧光了。被上訴人之操作損失雖與上訴人完全無關
        ，但上訴人基於情誼，事後曾給四萬元之致歉費用。豈料，被上訴人面臨交
        易損失後，竟要求上訴人負擔賠償責任，實令人不解。
  （二）上訴人確曾幫被上訴人開戶，開戶交易文件及所有交易紀錄原留存在寶島期
        貨公司（該公司已解散，由日盛期貨經紀股份有限公司受委任為第一順位受
        任人），而被上訴人手中亦應保留另一份開戶資料。至於被上訴人宣稱於交
        易期間未曾收到任何交易明細通知，故認定上訴人未盡管理責任，然交易明
        細單之郵寄，本應由期貨公司行政作業負責，與當時擔任營業員之上訴人並
        無關連。
  三、證據：提出期貨商業務員測驗合格證書、勞工保險卡等件影本為證。
乙、被上訴人方面：
  一、聲明：如主文所示。
  二、陳述：除與原審判決書所載者相同茲予引用外，補稱：
  （一）上訴人於民國八十六年十二月以期貨買賣交易利潤豐厚為由，致使被上訴人
        分別交付十萬元資金供其操盤運作，惟擔憂上開投資本金產生虧損難以取回
        ，遂事先要求上訴人需為「被上訴人得隨時取回該項資金」之承諾，否則將
        不提供資金，上訴人即表明同意。為使雙方權利義務關係明確，上訴人遂於
        八十六年十二月六日收受款項當日親筆簽具收據，註明「茲收到乙○○、丙
        ○○所交付之款項各新台幣拾萬元：：委託人有權隨時要求取回此筆款項之
        全部項目，受託人不得拒絕。」故兩造間絕非單純委託期貨交易買賣之法律
        關係，而係附有以投資本金得隨時取回為條件之期貨投資約定，從而上訴人
        主張上開資金所衍生之操作損失係被上訴人之交易損失，不得向其求償云云
        ，要與約定內容不符，洵屬無據。
  （二）上訴人辯稱在操作前可取回全部金額云云，顯與雙方約定有違，因為被上訴
        人擔憂資金投注期貨市場產生虧損，才要求上訴人為系爭收據文句之記載，
        如資金尚未投注期貨交易買賣，被上訴人本有權將資金取回，根本無須多此
        一舉而另為約定，故上訴人所辯並不可採。
  （三）上訴人於收受被上訴人提供之二十萬元資金後，僅處理被上訴人乙○○與寶
        島期貨公司之交易契約，並未替被上訴人吳俐貞開戶，上訴人就此部分顯已
        違當初雙方之約定。上訴人身為專業之期貨交易營業員，熟稔交易手續，既
        受被上訴人之委託處理期貨交易事宜，理應盡善良管理人之義務，竟未辦理
        被上訴人吳俐貞之期貨交易契約事宜，且未依約提出被上訴人乙○○之交易
        明細（吳俐貞部分既未簽約開戶，自無交易資料可言），上訴人未善加保管
        被上訴人交付之資金，任由期貨公司挪用造成全額虧損等情，上訴人難謂無
        重大疏失，從而被上訴人依委任契約規定請求上訴人賠償所受損害，洵屬有
        據。
  （四）上訴人一方面主張操作損失與其無關，另一方面又稱「然本人基於情誼，曾
        於事後交付被上訴人共四萬元之致歉費用」云云，如其所言為真，則既然操
        作損失與其無關，何需交付被上訴人四萬元之「致歉」費用？實則，應是上
        訴人自知理虧，有違當初承諾，僅於八十八年親赴被上訴人寓所各返還一萬
        元共兩萬元外，根本未再行償付任何金額，今上訴人空言主張交付四萬元，
        純屬子虛烏有之辭。
  （五）由於上訴人係被上訴人大哥吳正揚之大學同班同學，因之對其信任並各交付
        十萬元，本冀望上訴人能協助投資賺取收益，不料其事後告知任職之公司擅
        自挪用資金，造成全部資金虧損，隨即銷聲匿跡，遲遲未就餘款共十八萬元
        出面協商處理，實有違朋友情誼。而其曾於訴訟外向被上訴人之大哥表明系
        爭金額會償還，但要其簽具任何書面則不可能，被上訴人為確保法律權益，
        不得以依法提起本件訴訟，併此敘明。
  三、證據：援用原審之立證方法。
丙、本院依職權向日盛期貨經紀股份有限公司調閱被上訴人在寶島期貨公司簽訂之期
    貨交易開戶契約、交易明細單、交寄證明等資料。
    理  由
一、本件被上訴人起訴主張：上訴人於八十六年十二月間向被上訴人表示，期貨買賣
    市場交易利潤豐厚可期，鼓吹被上訴人提供資金由其負責操盤，被上訴人信以為
    真，遂分別各交付十萬元共二十萬元予上訴人，並言明被上訴人「有權隨時要求
    取回此筆款項之全部數目，受託人不得拒絕」。詎八十七年五、六月間，上訴人
    突然告知其任職之公司擅自將上開資金運作，造成全部金額虧損，並稱所收之二
    十萬元將分二年期間如數攤還，惟上訴人除於八十八年一月間各返還一萬元外，
    餘款十八萬元遲遲未返還，被上訴人發存證信函催討，上訴人亦相應不理。上訴
    人未按月交付獲利所得，且未提出操作績效書，亦未善加保管被上訴人交付之資
    金，任由公司挪用造成虧損，致原告受有損害，爰依民法第五百四十四條規定及
    兩造間契約之特別約定，起訴請求返還被上訴人各九萬元及自起訴狀送達翌日起
    至清償日止之法定利息等情。
二、上訴人則以其是寶島期貨公司營業員，被上訴人當初要投資期貨交易，經由上訴
    人協助辦理開戶，已依規定簽訂期貨開戶書，表明確已知悉交易風險盈虧。當初
    被上訴人一人給十萬、一人給八萬，但上訴人於收據上均填十萬，錢均已存入被
    上訴人之保證金帳戶。基於慎重，上訴人簽具收據作為款項收訖之憑單，但並未
    特別約定虧損與否都可取回本金，因為這與期貨交易之慣例有違，只是約定在操
    作之前都可以取回全部本金，如有獲利一人分一半。上訴人除協助被上訴人開戶
    外，還幫助下單買賣，但只有買賣一次就虧光了，其操作損失雖與上訴人完全無
    關，但基於情誼，上訴人事後曾給予四萬元之致歉費用。豈料，被上訴人面臨交
    易損失後，竟要求上訴人負擔賠償責任，實令人不解。又上訴人確曾幫被上訴人
    開戶，開戶交易文件及所有交易紀錄留存在寶島期貨公司，被上訴人手中亦應保
    留另一份。至於交易明細單之郵寄，本應由期貨公司行政作業負責，與上訴人職
    責並無關連等語，資為抗辯。
三、被上訴人起訴主張交付上訴人二十萬元從事期貨交易時，因擔心發生虧損，雙方
    遂言明被上訴人「有權隨時要求取回此筆款項之全部數目，受託人不得拒絕」，
    顯見該契約為一附有以投資本金得隨時取回為條件之期貨投資約定，惟為上訴人
    所否認，並以前開詞情置辯。是以，本件茲應審究者，在於被上訴人交付投資款
    項時，兩造間有無排除期貨交易慣例之特別約定，從而認為雙方間之權利義務關
    係應依特別之約定加以處理？經查：
（一）被上訴人主張上訴人於收受被上訴人各交付十萬元共二十萬元之投資款項後，
      親筆簽發收據一紙交付被上訴人，此有被上訴人提出之收據影本載明「茲收到
      乙○○、丙○○所交付之款項各新台幣拾萬元正：：」，上訴人既不爭執該收
      據之真正，則辯稱被上訴人一人給十萬、一人給八萬云云，自不足採。又該收
      據上既有「委託人有權隨時要求取回此筆款項之全部數目，受託人不得拒絕。
      」之記載，且雙方間原已認識，平時即互有往來，此為兩造所不爭執，則被上
      訴人主張在上訴人鼓吹下欲從事期貨交易，卻又擔心發生虧損，遂與上訴人約
      定附有以投資本金得隨時取回為條件之期貨投資約定，尚非無據，足見雙方間
      就委任契約有特別約定排除一般期貨交易慣例之真意。兩造間既有此特別之約
      定，則雙方間權利義務關係即應據此約定認定，尚難以一般期貨交易慣例（即
      期貨營業員代客戶開戶、下單買賣，客戶應自行負擔盈虧）加以審認。是被上
      訴人依據雙方間委任契約之特別約定，請求上訴人返還交付之系爭款項，即屬
      有據。
（二）上訴人雖辯稱此種約定與一般期貨交易之慣例有違，收據上文句之真意是指在
      操作前才可取回全部款項，該內容只是誤載云云。惟查，上訴人如依照委任契
      約替被上訴人開立期貨交易帳戶，被上訴人亦未開始從事期貨交易買賣，則系
      爭款項應存於被上訴人之期貨交易保證金帳戶中，被上訴人本有權隨時取回全
      部款項，衡情無須為此特別之約定，故上訴人辯稱在操作前才可取回全部金額
      ，該收據內容只是誤載云云，即非可採。又如依上訴人所稱雙方間僅為一般期
      貨交易買賣情形，並無特別之約定，被上訴人必須就期貨交易自負盈虧，則在
      上訴人僅為營業員，並未實際出資之情況下，被上訴人怎會同意如上訴人所稱
      「獲利則一人分一半」之條款。而上訴人又怎會在事後給予被上訴人「致歉」
      費用？顯見上訴人前開辯詞，洵不足採。
（三）上訴人另辯稱基於情誼，事後曾給被上訴人共四萬元之致歉費用云云。然被上
      訴人僅自認曾收受二萬元，餘則否認，上訴人就其餘二萬元之部分既未能舉證
      證明，此部分所辯，亦非可採。
四、綜上所述，兩造間就被上訴人提供二十萬元資金與上訴人操作期貨交易之委任契
    約中，既附有以投資本金得隨時取回為條件之特別約定，被上訴人自得隨時請求
    上訴人返還前開款項。被上訴人既已發函要求上訴人返還，而上訴人僅返還被上
    訴人二人各一萬元之款項，則原審判決上訴人應給付被上訴人二人各九萬元，及
    均自起訴狀繕本送達翌日即九十年三月十三日起至清償日止，按年息百分之五計
    算之利息，經核均無不合。上訴人上訴指摘原判決不當，求予廢棄改判，非有理
    由，不應准許，爰依法予以駁回。
五、本件事證已臻明確，兩造其餘攻擊防禦方法及舉證，核於判決結果無影響，爰不
    另一一論述，併此敘明。
六、據上論結，本件上訴為無理由，依民事訴訟法第四百三十六條之一第三項、第四
    百四十九條第一項、第七十八條，判決如主文。
中　　　華　　　民　　　國　　九十一　　年　　　一　　　月　　　十七　　日
                                            民事第六庭審判長法官　鄭純惠
                                                            法官  陳秀貞
                                                            法官  林孟皇
右為正本係照原本作成
不得上訴
中　　　華　　　民　　　國　　九十一　　年　　　一　　　月　　　十七　　日
　　　　　　　　　　　　　　　　　　　　　　　　　　　法院書記官　劉寶鈴
